台灣屏東地方法院刑事判決　　　95年度簡上字第145號
公　訴　人　臺灣屏東地方法院檢察署檢察官
上　訴　人即
被　　　告　乙○○
選任辯護人　孔福平律師
上列上訴人即被告因妨害自由案件，不服台灣屏東地方法院95年
度簡字第706 號中華民國95年6 月30日第一審簡易判決（聲請簡
易判決處刑案號95年度偵續一字第1 號），提起上訴，本院管轄
之第二審合議庭判決如下：
    主  文
上訴駁回。
    事  實
一、乙○○所有之坐落於屏東縣枋寮鄉○○段130 地號土地（下
    稱130地號土地，重測前為水底寮段42地號），與甲○○所
    有之同地段129 地號土地（下稱129 地號土地，重測前為水
    底寮段43之1 地號）相鄰，甲○○之土地因與公路無適宜之
    聯絡，車輛必須通行乙○○之土地，始得到達公路，甲○○
    與乙○○之前前手柳金吉曾協商無條件供其通行130 地號土
    地，惟乙○○於民國78年12月1 日取得上開土地所有權後，
    竟於自己上開130 地號土地上架設竹子、鐵絲網，阻擋甲○
    ○通行，甲○○遂於79年間，向本院提起民事訴訟，經本院
    以79年度簡字第42號、79年度簡上字第4 號民事判決為甲○
    ○勝訴確定，判決乙○○應將上開130 地號土地如附圖所示
   （Ｂ）部分（下稱系爭土地，詳如79年度簡字第42號民事判
    決）面積0.017787公頃內之地上建物拆除供原告（即甲○○
    等）通行，且不得為妨礙原告通行之行為。詎乙○○於93年
    4 月間起，至94年1 月間止，連續於系爭土地上設置鐵絲網
    等物圍堵，妨礙甲○○通行，甲○○因而以上開民事確定判
    決為執行名義，具狀向本院聲請強制執行，經本院強制拆除
    系爭土地上之障礙物後，乙○○仍藐視法院命令及判決，竟
    基於妨害他人行使權利之概括犯意，復即在該地上架設障礙
    物，情形如下：
（一）經本院於93年9 月14日核發執行命令，於同年10月26日9
      時40分許，派員將附圖所示土地之地上物拆除，於本院執
      行公務之人員離開後，乙○○立即再度以鐵網圍住，妨害
      甲○○行使系爭土地之通行權；
（二）本院於同年10月28日核發執行命令，於同年12月7 日再次
      派員前往現場執行，並強制拆除上開障礙物後，乙○○立
      即再度以鐵條圍住系爭土地上之通道，妨害甲○○通行系
      爭土地之權利；
（三）本院於94年1 月11日再次派員前往現場執行，強制拆除系
      爭土地上之障礙物後，乙○○立即再度架設鐵條等物，妨
      害甲○○通行系爭地之權利。
二、案經甲○○告訴後，經臺灣屏東地方法院檢察署檢察官為不
    起訴處分，告訴人聲請再議，經臺灣高等法院高雄分院檢察
    署檢察長認本件事證明確命令起訴，嗣經臺灣屏東地方法院
    檢察署檢察官提起公訴，被告於原審準備程序中坦承犯行，
    經本院改以簡易判決處刑。
    理  由
壹、程序部分
    按92年2 月6 日修正公布，於同年9 月1 日起施行之刑事訴
    訟法第158 條之3 規定：「證人、鑑定人依法應具結而未具
    結者，其證言或鑑定意見，不得作為證據」，是自92年9 月
    1 日起，證人除有同法第168 條第1 項規定不得令具結之情
    形外，均應令具結，否則其證言即不具證據能力，不得採為
    判決基礎（最高法院93年度台上字第6578、6838號判決參照
    ）。本案證人甲○○於94年3 月8 日、94年4 月26日、94年
    8 月3 日、94年10月6 日檢察官偵查時，曾經傳喚到庭陳述
    ，依卷內資料，該證人並未具結，依上開說明，證人甲○○
    於偵查中所為證言，並無證據能力，然仍得作為彈劾證人於
    本院審理中所為之證述是否可採之彈劾證據。
貳、實體部分
一、訊據被告對於上揭犯罪事實，於偵查及前審準備程序中坦承
    不諱，於本院審理中則矢口否認，辯稱：其既為土地所有人
    ，當然有禁止告訴人甲○○通行土地之權，且將系爭土地之
    之通道圍起並非採用強暴之手段，並不成立強制罪；又被害
    人尚有另一端潘姓地主所提供之通道可以通行，其通行權並
    未受到被告行為之妨害云云。惟查：
（一）屏東縣枋寮鄉○○段130 地號土地所有人為被告，同地段
      129 地號土地所有人為被害人甲○○，被告及其前手均同
      意無條件提供系爭土地供作道路使用一節，有不動產買賣
      契約、台灣高等法院台南分院79年度上字地129 號和解筆
      錄、前述2 土地之土地登記簿謄本可稽。
（二）告訴人甲○○就系爭土地取得通行權，被告不得為妨礙告
      訴人通行之行為之事實及被告數次在系爭土地上架設障礙
      物，妨害告訴人通行，經告訴人具狀向屏東地院聲請強制
      執行，並於強制執行完畢後，被告隨即架設障礙物，使被
      害人無法通行之情形，除據證人丙○○、甲○○於本院審
      理時陳述明確外，並有本院79年度簡字第42號、79年度簡
      上字第4 號民事判決、本院93年度執字第16640 號卷宗影
      本、現場照片在卷可證。
（三）再潘姓地主所提供、暫供被害人使用之私人通道與被害人
      土地間有一溝渠，雖可鋪設木板供人通行，但因當地土質
      鬆軟，且木板載重力不足，並無法供農耕機具通行，故被
      害人無法藉由該通道運進供其工作所需之肥料等物，被害
      人田地因無法耕作而荒蕪等情，除據證人丙○○、甲○○
      於本院審理時陳述明確外，並經本院履勘現場屬實，有本
      院96年2 月16日勘驗筆錄及現場照片可證，是被告將其所
      有土地上供被害人通行之道路以障礙物圍起，顯已妨害被
      害人通行權之行使，可以認定。
（四）另證人甲○○於本院審理時雖證稱，是被告與其夫朱麗雄
      共同設置本案障礙物，其有親眼目睹云云。然證人甲○○
      於94年4 月26日檢察官詢問時，稱其並未親眼目睹被告設
      置障礙物之行為，則其就被告有無其他共犯一節所為之證
      詞，自與其先前之偵查中陳述不符，故尚難遽認證人甲○
      ○該部分之本院證詞有證明力，附此敘明。
二、按以有形之實力直接或間接不法加諸於可得特定之人，即為
    刑法第304 條強制罪所規定之強暴行為。且所謂強暴手段，
    不以有形實力直接加諸於人為限，對物施加，而對人發生強
    烈影響者，仍足當之。是停放車輛於系爭房屋門前阻擋人員
    及貨物進出，係對物之不法物理力（有形力）之行使，雖非
    對他人身體直接為之，但衡情同樣足以使他人心生畏懼，進
    而妨害人行使權利（相同見解可參照臺灣高等法院92年度上
    易字第131 號判決意旨、臺灣桃園地方法院90年度簡上字第
    217 號判決意旨、彰化地檢73年5 月份法律座談會（資料來
    源：刑事法律問題彙編第2 輯138 頁）、屏東地檢處 (七十
    一年五月份法律座談會（資料來源：刑事法律問題彙編第2
    輯133 頁））。查本件被告乙○○所為，乃以置放竹子、鐵
    絲網之積極行為阻擋人、車可自由通行之空間狀態改變，致
    告訴人不得再經由該處所自由進出通行，自屬積極以有形實
    力加諸於物而對人產生強烈影響之強暴行為無誤。
三、核被告所為，係犯刑法第304 條之強制罪。又被告先後各次
    犯行，時間相近，所犯為構成要件相同之罪名，顯然出於概
    括犯意，應依連續犯規定論以一罪。原審審酌被告智識程度
    非高，因共有土地與告訴人發生糾紛已久，且幾經為本院強
    制執行拆除系爭土地上之障礙物，仍未與告訴人達成和解，
    惟被告素行良好，以此種方式「自力救濟」主張其權利雖為
    法所不許，但其惡性尚非重大，亦尚能坦承犯行等一切情狀
    ，量處如拘役40日，並諭知易科罰金之折算標準，其認事用
    法，均無不合，量刑亦屬妥適（原審法院就刑法修正後之規
    定，雖未及比較適用，然經比較新舊法之結果，適用舊法之
    規定，對被告並無不利，亦即原審法院適用舊法之規定，並
    無不當）。被告上訴意旨空言指摘原審判決不當，顯無理由
    ，應予駁回。
四、按「行為後法律有變更者，適用行為時之法律。但行為後之
    法律有利於行為人者，適用最有利於行為人之法律。」，刑
    法第2 條第1 項定有明文。又按94年2 月2 日公布並於95年
    7 月1 日施行之修正刑法第56條已刪除連續犯之規定，而本
    案被告先後多次以強暴妨害人行使權利之行為，均時間緊接
    ，所犯構成要件相同，均顯係基於概括之犯意為之，依修正
    前刑法第56條均屬連續犯，以一罪論，但得加重其刑至二分
    之一；惟如依新法規定，因連續犯業已刪除，即應按數罪之
    規定併罰，數罪併罰之結果，顯較諸以一罪論而加重其刑至
    二分之一之結果不利於被告，比較新舊法結果，以修正前刑
    法較有利於行為人。再刑法第41條第1 項有關易科罰金折算
    標準，由舊刑法第41條第1 項規定「得以1 元以上3 元以下
    」折算一日，提高為「以新臺幣1,000 元、2,000 元、
    3,000 元折算一日」，並刪除「因身體、教育、職業或家庭
    之關係，執行顯有困難者」之條件，第2 項增訂「前項規定
    於數罪併罰，其應執行之刑未逾6 月者，亦適用之。」，此
    為科刑規範事項之變更，而修正前之折算標準，係以1 元以
    上3 元以下折算一日，再依修正前罰金罰鍰提高標準條例第
    2 條規定，就其原定數額提高為100 倍折算1 日，亦即以銀
    元100 元至300 元（經折算為新臺幣後，應以新臺幣300 元
    至900 元）折算1 日，顯以修正前刑法折算標準對行為人有
    利，故依刑法第2 條第1 項前段，本案應依修正前刑法第41
    條第1 項前段、修正前罰金罰鍰提高標準條例第2 條之規定
    諭知易科罰金之折算標準，附此敘明。
據上論斷，應依刑事訴訟法第455 條之1 第1 項、第3 項、第
368 條，判決如主文。
本案經檢察官陳川傑到庭執行職務。
中    華    民      國      96    年   4    月  16    日
                    刑事第五庭
                              審判長法  官  石家禎
                                    法  官  李宜娟
                                    法  官  陳秀慧
以上正本證明與原本無異。
不得上訴。
中    華    民      國      96    年   4    月  16    日
                                    書記官  林鴻仁
